---
output: html_document
---

# İÇİNDEKİLER

<br />
<br />
1. **GİRİŞ** <br />
  1.1. Aykırı Değer Nedir?<br />
  1.2. Aykırı değerin en yaygın sebepleri<br />
  1.3. Aykırı değer tespiti<br />
  <br />
2. **VERİ SETİ** <br />
  2.1. Veri seti özellikleri <br />
  2.2. Korelasyon analiz <br />
  2.3. Veri düzenlemesi <br />
  2.4. Değişkenlerin özet istatistikleri <br />
  <br />
3. **AYKIRI DEĞER TESPİTİ İÇİN GÖRSELLEŞTİRME**<br />
  3.1. Tek değişken üzerinden görselleştirme<br />
  3.2. Sürekli ve kategorik değişken karşılaştırması<br />
  3.3. İki sürekli değişkenin karşılaştırması<br />
<br />
4. **AYKIRI DEĞER TESPİTİ İÇİN KULLANILAN TESTLER**<br />
  4.1. Dixon testi<br />
  4.2. Grubbs testi<br />
  4.3. Rosner testi<br />
<br />
5.**AYKIRI DEĞERLERİN DÜZELTİLMESİ**<br />
  5.1. Aykırı değerlerin sınırlandırılması<br />
  5.2. Aykırı değerleri dönüştürme<br />
<br />
6. **SONUÇ**
<br />
7. **KAYNAK**
<br />
<br />
<br />
<br />
<br />
<br />
<br />
<br />
<br />
<br />
<br />
<br />
<br />
<br />

# 1. GİRİŞ

İstatistik çalışmaların en önemli unsurlarından biri verilerin normal dağılımlı olup olmadığıdır. Dağılışın normal olması beklenen veri setlerinin normal dağılış göstermemesi durumunda ilk akla gelen nedenlerden biri de aykırı gözlemlerin varlığıdır. Aykırı gözlemler, veri setinin ortalamasının çok uzağa düşen gözlem olarak ifade edilir. Bu değerler, bir tane olabileceği gibi birden fazla da olabilir. Bu değerler, verilerin standart sapmasını arttırmanın dışında, dağılımın şeklini de değiştirebilir ve istatistik karar süreci sonucunda hatalı kararlar verilmesine neden olabilirler. Bu çalışmada aykırı gözlemlerin belirlenmesi için bazı yöntemler incelenecektir.
<br /> 

## 1.1. Aykırı değer nedir?

Rousseeuw ve Zomeren'a göre aykırı gözlemler, verideki toplam gözlem sayısının yarısından daha az sayıda olmasına rağmen, o verideki gözlemlerin çoğunun
vermek istediği bilgiye engel olan ve sonuçlar üzerinde yanıltıcı bir etki yaratabilen gözlemlerdir

Hawkins'e göre aykırı değer, farklı bir mekanizmadan üretildiğinden şüphe uyandıracak kadar diğer gözlemlerden oldukça fazla sapma gösteren gözlem değeri olarak tanımlamaktadır.

Grubbs'a göre dışarıdaki bir gözlem veya aykırı değer, meydana geldiği örneğin üyelerinden belirgin bir şekilde sapmış görünen bir gözlemdir.

Bannett ve Lewis'e göre dışarıda kalan gözlemi ya da aykırı değeri, ortaya çıkan örneklemin diğer üyelerinden belirgin bir şekilde sapma gösteren değer olarak tanımlamaktadır.
<br /> 

## 1.2. Aykırı değerin en yaygın sebepleri

**İnsan Hataları:** Veri girişi yapılırken 900.000 dolar yerine 9.000.000 dolar yazılması

**Cihaz Hataları:** Kilo, boy vs. aletleri ölçen cihazların birinin bozuk veya yanlış ölçüm yapması (örneğin ;58 kilo olan birinin 5.8 kilo ölçülmesi vs.)

**Deneysel Hatalar:** Yapılan deney veya anketlerde kişilerin yanlış cevap vermesi (gençlerin günde çözdüğü soru sayısı, içilen günlük alkol veya sigara miktarı vs.)

**Veri İşleme Hataları:** Veri kaynaktan alınırken veya manipülasyon yapılırken hata yapılmasıdır.

**Örneklem Hataları:** Türkiye’ de boy ölçüsü alınırken İskandinav boy ölçülerini alıp datasete ekleme veya basketbol oyuncularını datasete ekleme yanılgıya sebep olabilir.

**Doğal Sebep:** Bu sebep hata olarak alınmamakla birlikte doğal bir olaydır. Örneğin bir sınıfta her öğrencinin 50,60,65,53 aldığını bir öğrencinin çok çalışıp 100 aldığını söyleyebiliriz ve bu değeri hata olarak kabul etmeyiz.
<br /> 

## 1.3. Aykırı değer tespiti

Bir veri kümesindeki aykırı değerleri tespit etmeye çalışırken, bağlamı akılda tutmak ve şu soruyu yanıtlamaya çalışmak çok önemlidir: "Neden aykırı değerleri tespit etmek istiyorum?" Bulgularımızın anlamı bağlam tarafından belirlenecektir.

Bir aykırı değer tespit görevine başlarken, veri kümenizle ilgili "Aykırı değerleri tespit etmek için hangi ve kaç özelliği hesaba katıyorum? (tek değişkenli/çok değişkenli)" sorusunu sormamız gerekir.

<br />
<br />
<br />
<br />


# 2. VERİ SETİ 

```{r message=FALSE, warning=FALSE, paged.print=FALSE}
library(readr)
heart <- read_csv("C:/Users/sena8/OneDrive/Masaüstü/heart.csv")
```

```{r message=FALSE, warning=FALSE, paged.print=FALSE}
heart <- heart[,-c(7,11,12,13,14)]
```

Bu çalışmada Kaggle veri tabanından alınan 303 vakadan oluşan bir veri seti kullanılmıştır. Bu veri seti hem hasta hem de sağlıklı vakalardan oluşmaktadır. Veri setinden kullanmayacağımız değişkenleri çıkararak minik bir düzenleme yaptık.


Bu düzenlemeden sonra geriye kalan değişkenlerimiş şunlardır:

**1)** yaş (numerik)

**2)** cinsiyet (0, 1)
0: Kadın
1: Erkek

**3)** cp (0,1,2,3): göğüs ağrısı tipi
0: tipik anjin ağrı
1: atipik anjin ağrı
2: anjin olmayan ağrı
3: asemptomatik ağrı

**4)** trestbps (numerik): istirahat kanbasıncı

**5)** chol (numerik): serum kolestoral

**6)** fbs (0, 1): açlık kan şekeri
0: yanlış
1: doğru

**7)** thalach (numerik): elde edilen maksimum kalp hızı

**8)** exang (0, 1): egzersize bağlı anjin
0: yok
1: var

**9)** oldpeak (numerik): istirahate göre egzersize bağlı ST depresyonu

<br />
<br />

## 2.1. Veri seti özellikleri

Veri setinde eksik değer bulunmamaktadır.

```{r}
str(heart)
```
<br />
<br />
<br />


## 2.2. Korelasyon analizi

Kullanılan veri setinin ilişkisine bakarak daha iyi ve anlamlı sonuçlar çıkarırız. Bunun için korelasyon analizi yapılmıştır.

```{r message=FALSE, warning=FALSE, paged.print=FALSE}
library(magrittr)
library(plotly)
library(dplyr)
```
```{r}
corr <- cor(dplyr::select_if(heart, is.numeric))
plot_ly(colors = "RdBu") %>%
 add_heatmap(x = rownames(corr), y = colnames(corr), z = corr) %>%
 colorbar(limits = c(-1, 1))
```


Değişkenlerin korelasyonunda yaş(age), dinlenme kan basıncı(trestbps), serum kolesterol(chol), egzersize bağlı ST depresyonu(oldpeak), açlık kan şekeri(fbs) ve egzersize bağlı anjin(exang) arasında pozitif bir ilişki olduğu görülebilmektedir.
<br />
<br />
<br />
<br />
<br />
<br />
<br />
<br />
<br />

## 2.3. Veri düzenlemesi

Veri setimizi yüklediğimizde tüm değişkenler sürekli olarak gelmiştir ama aralarında kategorik olan değişkenler de vardır. Burada kategorik olan fakat numerik olarak çıkan değişkenleri faktöre çevirerek düzelteceğiz.

```{r message=FALSE, warning=FALSE, paged.print=FALSE}
library(dplyr)
mutate(heart)
```

```{r message=FALSE}
heart<-heart %>% mutate(sex=as.factor(sex))

heart<-heart %>% mutate(cp=as.factor(cp))

heart<-heart %>% mutate(fbs=as.factor(fbs))

heart<-heart %>% mutate(exang=as.factor(exang))
```

Şimdi düzenlenmiş veri setimizin özelleklerine tekrar bakalım.

```{r}
str(heart)
```

Veri setimizdeki değişkenlerde sürekli olanlar numerik, kategorik olanlar faktör olarak düzenlenmiştir.

<br />
<br />
<br />
<br />
<br />
<br />

## 2.4. Değişkenlerin özet istatistikleri

```{r message=FALSE, warning=FALSE, paged.print=FALSE}
library(psych)
```

```{r}
summary(heart)
```

```{r}
describe(heart)
```
<br />
<br />
<br />
$->$ **Özet istatistiklerin yorumlanması**

**age:** yaş değişkenine baktığımızda araştırmamıza katılan 303 kişi 29 ile 77 yaş aralığındadır. Ortanca değeri 55 tir, yani kişilerin çoğunluğunun orta yaşlı kişiler olduğunu söyleyebiliriz.
<br /> 
<br /> 
**sex:** Cinsiyet değişkenine baktığımızda araştırmaya katılan 303 kişinin 96 sı kadın, 207 si erkektir. Araştırmaya katılan kişilerin çoğunluğu erkektir. 
<br /> 
<br /> 
**cp:** Göğüs ağrısı tipine bakıldığında 143 kişinin tipik anjin ağrı, 50 kişinin atipik anjin ağrı, 87 kişinin anjin olmayan ağrı, 23 kişinin de asemptotik ağrı geçirmiştir. Araştırmaya katılan 303 kişide genellikle tipik anjin ağrı görülmüştür. 
<br /> 
<br /> 
**trestbps:** değişkenine baktığımızda dinlenme kan basıncının 94 ile 200 arasında olduğunu, ortalamanın 131.62, ortancanın 130 olduğunu söyleyebiliriz. Erişkin bir insanın dinlenme durumunda kol atardamarlarındaki ortalama basınç 120/80 mmHg dir. BU bilgiyi kullanarak araştırmaya katılan 303 kişinin çoğu yüksek kan basıncına sahiptir diyebiliriz.
<br /> 
<br /> 
**chol:** mg/dL cinsinden serum kolesterol (LDL) değerleri 126 ile 564 arasındadır. ortalaması 246.26 olup ortancası 240 değerindedir. 190 mg/dL'nin üzerindeki LDL değeri çok yüksek seviyedir. Bu verilere göre araştırmaya katılan 303 kişinin çoğu çok yüksek LDL seviyesindedir bu da damar tıkanıklığı ve kalp hastalıkları riskini ciddi oranda arttırmaktadır.
<br /> 
<br /> 
**fbs:** Açlık kan şekeri 120 den küçük olan 258 kişi vardır bu kişiler normal olarak kabul edilir fakat açlık kan şekeri 120 den büyük olanlar diyabet olarak kabul edilir. Diyabet yüksek kan şekeridir bu da kalp ve damar sağlığını bozarak göz, sinir ve böbrek hasarlarına, kalp krizi ve inmeye neden olabilir. Şeker hastalarında kalp hastalığı ya da felç riski 2-5 kat daha fazladır.
<br /> 
<br /> 
**thalach:** Kalbin ulaşabileceği en yüksek hız maksimum kalp hızıdır. Bu değer 150-200 arasında olmalıdır. Yaş arttıkça kalp hızı düşer bu hesabı 220-yaş şeklinde belirtebiliriz. Verimizdeki istatistiklere baktığımızda ulaşılan max kalp hızı 71 ile 202 arasındadır, ortalaması 149.65 ve ortancası 153 tür. Bu verilere bakıldığında çoğu belirtilen 150-200 aralığındadır.
<br /> 
<br /> 
**exang:** Araştırmaya katılan 303 kişinin 99 unda egzersize bağlı anjin bulunmaktadır. 
<br /> 
<br /> 
**oldpeak:** Dinlenmeye göre egzersize bağlı ST depresyonuna baktığımızda minimum değerinin 0 maksimum değerinin 6.2 olduğunu ve ortancasının 0.8 olduğunu görürüz. Bu istatistikleri yorumlarsak 6.2 nin dağılımdan uzak olduğunu söyleyebiliriz çünkü ortanca değerine çok uzaktır.
<br /> 

# 3. AYKIRI DEĞER TESPİTİ İÇİN GÖRSELLEŞTİRME

Bu kısımda korelasyon analizinde ilişkili olan değişkenlerin görselleştirmesini yaparak değişkenlerin dağılımı hakkında bilgi alacağız ve içlerinde aykırı değer olup olmadığını tahmin etmeye çalışacağız. 

**Görselleştirme için kullanılacak grafikler: **

  * Box-Plot Grafiği
  * Violin Grafiği
  * Histogram Grafiği
  * Yoğunluk Grafiği
  * Saçılım Grafiği
  
$->$ **Neden Box-Plot grafiği?**

Box-Plot aykırılık tespitinde kullanılan en önemli grafiktir.

Kutu grafiği, verilerin dağılımıyla ilgili açıklayıcı bir grafik sunumunu verir. Kutu birinci(Q1) ve üçüncü kuartillerin(Q3) değerlerini, kutunun ortasındaki ağır çizgi medyanı, bıyıklar da çeyreğin değerlerini ve çeyrekler arası aralığın yaklaşık 1,5 katını gösterir. Kutu grafikleri bir değişkene ait verilerin sıklık dağılımını göstermek için kullanılır. Dağılımın şekli, merkezi eğilimi ve değişkenlerin yayılım durumunu tek grafikte göstermesi nedeniyle kullanışlıdır. Kutu grafiği, çeyreklere dayalı grafiksel açıklamadır. 

Kutu grafiği, çeyrekler arası aralık (IQR) kriteri kullanılarak şüpheli bir aykırı değer olarak sınıflandırılan herhangi bir gözlemi görsel olarak görüntüleyerek nicel bir değişkenin dağılımını grafik olarak temsil eder. $q0.25-1.5*IQR$ altındaki, $q0.75+1.5*IQR$ üstündeki değerler R tarafından potansiyel aykırı değerler olarak kabul edilir.

$->$ **Neden Violin grafiği?**

Bir Violin(Keman) grafik, verilerin dağılımını ve olasılık yoğunluğunu görselleştirmek için kullanılır.

Bu grafik, Kutu-Bıyık Grafik ve Yoğunluk Grafiğinin, verilerin dağılım şeklini gösteren, bir kombinasyonudur. 

Kutu-Bıyık Grafiklerin sunduğu kısıtlıdır çünkü görsel basitliği, verilerin içindeki değerlerin nasıl dağıtıldığına ilişkin önemli ayrıntıları gizleme eğilimindedir. Örneğin, Kutu-Bıyık Grafikleriyle dağılımın bimodal veya multimodal olup olmadığını göremezsiniz. Keman Grafik, daha fazla bilgi sunsa da, Kutu-Bıyık Grafiğe göre görsel olarak daha fazla gürültülüdür.

$->$ **Neden Histogram grafiği?**

Aykırı değer tespiti için kullanılan bir diğer grafik sıklık tabanlı olan histogram grafiğidir. Histogram grafiğinde bir azalma ve dirsek oluşumu yakalarsak dirsek dışında kalan kısımları aykırı değer olarak kabul edebiliriz.

$->$ **Neden Yoğunluk grafiği?**

Verilerin dağılımı hakkında bize bilgi veren bir diğer grafik te yoğunluk grafiğidir. Yoğunluk grafiği, verinin devam eden bir süre içerisinde veya belli bir zaman periyodunda dağılımını görselleştirir. Bu grafik, Histogramın kernel pürüzsüzlüğü tekniğini kullanan bir çeşididir. Değerlerin yansıtılmasında dağınıklığı azaltarak daha düzgün, pürüzsüz geçişlere imkan tanır. Yoğunluk grafiğinin zirve noktaları, değerlerin belirtilen süre içerisinde nerede yoğunlaştığını gösterir.

$->$ **Neden Saçılım grafiği?**

Saçılım Grafiği, iki değişkenin değerlerini görüntülemek için kartezyen koordinatlar kullanılarak yerleştirilen bir noktalar topluluğu kullanır. Her eksende bir değişken görüntülenerek, iki değişken arasındaki ilişkinin veya korelasyonun mevcut olup olmadığını tespit edilebilir. Sayısal veriyi eşleştirdiyseniz ve bir değişkenin diğerini etkileyip etkilemediğini görmek istiyorsanız Dağılım Grafiği kullanmak idealdir. 

## 3.1. Tek değişken üzerinden görselleştirme

Burada tek değişkeni değerlendirmek için Box-Plot, Histogram ve Yoğunluk grafiklerini kullanacağım. 

$->$ **Görselleştirilecek değişkenler**
  
  * trestbps
  * chol
  * thalach
  * oldpeak

```{r message=FALSE, warning=FALSE, paged.print=FALSE}
library(gridExtra)
```

<br />
<br />
<br />
<br />
<br />
<br />

**_trestbps değişkeni görselleştirmesi_** 

```{r}
g11 <- ggplot(heart,aes(trestbps))+
  geom_histogram(bins = 30L, fill = "#9083e6")+
  theme_minimal()
  
g21 <- ggplot(heart,aes(y=trestbps))+
  geom_boxplot(color="#0c4c8a",fill="#9083e6")+
  theme(legend.position="none")
  
g31 <- ggplot(heart, aes(trestbps,fill="#876a87")) + 
  geom_density(alpha=.5) + 
  scale_fill_manual(values = c('#999999','#E69F00')) + 
  theme(legend.position = "none")

grid.arrange(g11, g21, g31, ncol=2, nrow =2, widths=c(2, 1.1), heights=c(12, 6))
```

$->$ Erişkin bir insanın dinlenme durumunda kol atardamarlarındaki ortalama basınç 120-80 mmHg dir. Histogram grafiğinde oluşan dirsekten yani 170 değerinden sonra yeni çıkıntılar oluşmuştur bunu aykırılık olarak yorumlayabiliriz. Aynı şekilde yoğunluk grafiğinde de bu şekilde söyleriz. Box-plot grafiğinde aykırılığı yorumlamak daha kolaydır. Üst sınırı yani yaklaşık olarak 170 değerini geçen değerler nokta olarak görünür bu noktalar aykırı değerdir.   
<br />
<br />
<br />
<br />
<br />
<br />

**_chol değişkeni görselleştirmesi_** 

```{r}
g12 <- ggplot(heart,aes(chol))+
  geom_histogram(bins = 30L, fill = "#9083e6")+
  theme_minimal()
  
g22 <- ggplot(heart,aes(y=chol))+
  geom_boxplot(color="#0c4c8a",fill="#9083e6")+
  theme(legend.position="none")
  
g32 <- ggplot(heart, aes(chol,fill="#876a87")) + 
  geom_density(alpha=.5) + 
  scale_fill_manual(values = c('#999999','#E69F00')) + 
  theme(legend.position = "none")

grid.arrange(g12, g22, g32, ncol=2, nrow =2, widths=c(2, 1.1), heights=c(12, 6))
```

$->$ Serum kolesterol(LDL) değerinin 190 mg/dL'nin üzerindeki değerleri çok yüksek seviye olarak değerlendirilir. Histogram ve yoğunluk grafiğine baktığımızda dirsekten sonra yani yaklaşık 370 değerinden sonra artışlar olmuş bunlar aykırılık olarak yorumlanabilir. Box-plot'a baktığımızda üst sınırı yani yaklaşık 370 değerini aşan değerler olduğunu noktalar sayesinde söyleyebiliriz.
<br />
<br />
<br />
<br />
<br />
<br />
<br />

**_thalach değişkeni görselleştirmesi_** 

```{r}
g13 <- ggplot(heart,aes(thalach))+
  geom_histogram(bins = 30L, fill = "#9083e6")+
  theme_minimal()
  
g23 <- ggplot(heart,aes(y=thalach))+
  geom_boxplot(color="#0c4c8a",fill="#9083e6")+
  theme(legend.position="none")
  
g33 <- ggplot(heart, aes(thalach,fill="#876a87")) + 
  geom_density(alpha=.5) + 
  scale_fill_manual(values = c('#999999','#E69F00')) + 
  theme(legend.position = "none")

grid.arrange(g13, g23, g33, ncol=2, nrow =2, widths=c(2, 1.1), heights=c(12, 6))
```

$->$ Ulaşılan maksimum kalp hızının 220-yaş olmasını bekleriz. Daha iyi bir analiz için yaş değişkeni ile karşılaştırılması daha doğru olur. Buradaki grafiklere baktığımızda sola çarpık olduğunu ve en baştaki değerin diğer değerlerin dağılımına göre daha sapmış olduğunu söyleyebiliriz. Ayrıca bu değerin sapmış olduğunu box-plot grafiğindeki alt sınırın altındaki nokta sayesinde de söyleyebiliriz.
<br />
<br />
<br />
<br />
<br />
<br />

**_oldpeak değişkeni görselleştirmesi_** 

```{r}
g14 <- ggplot(heart,aes(oldpeak))+
  geom_histogram(bins = 30L, fill = "#9083e6")+
  theme_minimal()
  
g24 <- ggplot(heart,aes(y=oldpeak))+
  geom_boxplot(color="#0c4c8a",fill="#9083e6")+
  theme(legend.position="none")
  
g34 <- ggplot(heart, aes(oldpeak,fill="#876a87")) + 
  geom_density(alpha=.5) + 
  scale_fill_manual(values = c('#999999','#E69F00')) + 
  theme(legend.position = "none")

grid.arrange(g14, g24, g34, ncol=2, nrow =2, widths=c(2, 1.1), heights=c(12, 6))
```

$->$ Grafiklere baktığımızda değişkenin dağılımının sağa çarpık olduğunu ve 4 ten sonraki değerlerin aykırı değer olduğunu söyleyebiliriz.

<br />
<br />

## 3.2. SÜREKLİ VE KATEGORİK DEĞİŞKEN KARŞILAŞTIRMASI

Burada sürekli değişkenlerin ilişkili oldukları kategoriye göre olan dağılımlarına bakarak aykırılık değerelendirmesi yapacağız. Bunun için Box-Plot, Violin ve Yoğunluk grafiklerini kullanacağız. 

$->$ **Görselleştirilecek değişkenler**

  * age-exang
  * thalach-cp
  * oldpeak-sex
  * oldpeak-exang
  
**_age-exang değişkenlerinin görselleştirmesi_** 
```{r message=FALSE, warning=FALSE, paged.print=FALSE}
gb1 <- ggplot(heart, aes(x=factor(exang), y=age, fill=exang)) +
geom_boxplot() + theme(legend.position="none")

gv1 <- ggplot(heart, aes(x=factor(exang) , y=age, fill=exang ))+
geom_violin(alpha=0.6)+
  stat_summary(fun.y="mean", geom="point", shape=10, size=3)

gd1 <- ggplot(heart, aes(age, fill=exang)) + 
  geom_density(alpha=.5) + 
  theme(legend.position = "none")

grid.arrange(gb1, gv1, gd1, ncol=2,nrow=2)
```

$->$ Yaş ve egzersize bağlı anjin karşılaştırmasında beklenen durum 50 yaş ve üzeri kişilerde egzersize bağlı anjin görülme oranının daha yüksek olmasıdır. Box-plot grafiğine baktığımızda egzersize bağlı anjini olan kişilerin yaş ortalamasından fazla sapmış iki yaş görülmektedir. Bu değerleri aykırı değer olarak değerlendirebiliriz.

<br />

**_thalach-cp değişkenlerinin görselleştirmesi_** 
```{r message=FALSE, warning=FALSE, paged.print=TRUE}
gb4 <- ggplot(heart, aes(x=factor(cp), y=thalach, fill=cp))+
  geom_boxplot() + theme(legend.position="none")

gv4 <- ggplot(heart, aes(x=factor(cp) , y=thalach, fill=cp ))+
  geom_violin(alpha=0.6)+
  stat_summary(fun.y="mean", geom="point", shape=10, size=3)

gd14 <- ggplot(heart, aes(thalach, fill=cp)) + 
  geom_density(alpha=.5) +
  theme(legend.position = "none")

grid.arrange(gb4, gv4, gd14, ncol=2, nrow=2)
```

$->$ Tipik anjin ağrısı(0) olan kişilerin ulaşılan maksimum kalp hızlarının(thalach) ortalaması yaklaşık olarak 145 tir. Bu değerden fazla sapan değerleri aykırı değer olarak yorumlayabiliriz. Grafiklere baktığımızda tipik anjin ağrısı olan kişilerde ortalamanın altında fazla sapan bir değer olduğunu ve bu değerin aykırı olduğunu söyleyebiliriz. Diğer göğüs ağrısı tipleride(cp)(1,2,3) aynı şekilde yorumlanabilir.

<br />
<br />
<br />
<br />
<br />


**_oldpeak-sex değişkenlerinin görselleştirmesi_** 
```{r message=FALSE, warning=FALSE, paged.print=FALSE}
gb5 <- ggplot(heart, aes(x=factor(sex), y=oldpeak, fill=sex)) +
geom_boxplot() + theme(legend.position="none")

gv5 <- ggplot(heart, aes(x=factor(sex) , y=oldpeak, fill=sex ))+
geom_violin(alpha=0.6)+
  stat_summary(fun.y="mean", geom="point", shape=10, size=3)


gd15 <- ggplot(heart, aes(oldpeak, fill=sex)) + 
  geom_density(alpha=.5) + 
  theme(legend.position = "none")

grid.arrange(gb5, gv5, gd15, ncol=2,nrow=2)
```

$->$ Grafiklere baktığımızda dinlenmeye göre egzersize bağlı ST depresyonunun(oldpeak), cinsiyete(sex) göre olan dağılımlarının sağa çarpık olduğunu söyleyebiliriz. Kadınlarda dinlenmeye göre egzersize bağlı ST depresyonu değerinin 3 ten fazla olduğu değerler, erkeklerde ise 5 ten fazla olan değerler aykırılık göstermektedir.

<br />
<br />
<br />
<br />
<br />
<br />
<br />

**_oldpeak-exang değişkenlerinin görselleştirmesi_** 
```{r message=FALSE, warning=FALSE, paged.print=FALSE}
gb6 <- ggplot(heart, aes(x=factor(exang), y=oldpeak, fill=exang)) +
geom_boxplot() + theme(legend.position="none")

gv6 <- ggplot(heart, aes(x=factor(exang) , y=oldpeak, fill=exang ))+
geom_violin(alpha=0.6)+
  stat_summary(fun.y="mean", geom="point", shape=10, size=3)

gd16 <- ggplot(heart, aes(oldpeak, fill=exang)) + 
  geom_density(alpha=.5) + 
  theme(legend.position = "none")

grid.arrange(gb6, gv6, gd16, ncol=2,nrow=2)
```
  
$->$ Grafiklere baktığımızda dinlenmeye göre egzersize bağlı ST depresyonunun(oldpeak), egzersize bağlı anjine(exang) göre olan dağılımlarının sağa çarpık olduğunu söyleyebiliriz. Eğzersize bağlı anjini olmayan(0) kişilerde dinlenmeye göre egzersize bağlı ST depresyonu değerinin 3 ten fazla olduğu değerler, egzersize bağlı anjini olan(1) kişilerde ise 4 ten fazla olan değerler aykırılık göstermektedir.  

<br />
<br />
<br />
<br />
<br />
<br />
<br />

## 3.3. İKİ SÜREKLİ DEĞİŞKENİN KARŞILAŞTIRMASI

Burada iki sürekli değişkenin ilişkili oldukları kategorik değişkenle olan dağılımlarına bakarak aykırı değer tahmini yapacağız.

$->$ **Görselleştirilecek değişkenler**

  * age-trestbps-fbs
  * age-chol-exang
  * age-oldpeak-exang
  * trestbps-chol-fbs
  
**_age-trestbps-fbs değişkenlerinin görselleştirmesi_** 
```{r message=FALSE, warning=FALSE, paged.print=FALSE}
gpp1 <- ggplot(heart, aes(x=age, y=trestbps, color=fbs)) +
  geom_point(size=1)+theme(legend.position="none")

gvv1 <- ggplot(heart, aes(x=age , y=trestbps, fill=fbs ))+geom_violin(alpha=0.6)+
  stat_summary(fun.y="mean", geom="point", shape=10, size=3)

gdd1 <- ggplot(heart, aes(x=age, y=trestbps, color=fbs)) +geom_point()+theme_minimal()

den1<- gdd1 + geom_density_2d()
den2<- gdd1 + stat_density_2d(aes(fill = ..level..), geom="polygon")

grid.arrange(den2, gvv1, den1, gpp1, ncol = 2,nrow=2, widths=c(3.5, 2), heights=c(6, 4))
```

<br />
<br />
<br />
<br />
<br />
<br />
$->$ yaş(age) ile dinlenme kan basıncı(trestbps) karşılaştırmasında, kan basıncının normal olarak artması beklenir. Bunun nedeni genellikle atardamarların esnekliklerinin azalmasıdır. Grafiklere bakıldığında 30 yaş altı ve 75 yaş üstü olan kişiler dağılıma göre sapmıştır. Bu sapan değerler, açlık kan sekeri 120'nin altında olan kişilerdir.  

**_age-chol-exang değişkenlerinin görselleştirmesi_** 

```{r message=FALSE, warning=FALSE, paged.print=FALSE}
gp12 <- ggplot(heart, aes(x=age, y=chol, color=exang)) + geom_point(size=1)+
  theme(legend.position="none")

gvv12 <- ggplot(heart, aes(x=age , y=chol, fill=exang ))+geom_violin(alpha=0.6)+
  stat_summary(fun.y="mean", geom="point", shape=10, size=3)

gdd12 <- ggplot(heart, aes(x=age, y=chol, color=exang)) +geom_point()+theme_minimal()

den12<- gdd12 + geom_density_2d()
den22<- gdd12 + stat_density_2d(aes(fill = ..level..), geom="polygon")

grid.arrange(den22, gvv12, den12, gp12, ncol = 2,nrow=2, widths=c(3.5, 2), heights=c(6, 4))
```
$->$ Grafiklerde yaşa(age) göre serum kolestoral(chol) değerlerinin karşılaştırılmasında sapmalar olduğu görülmektdedir. Bu sapmalar çoğunlukla egzersize bağlı anjini olmayan(0) kişilerdir.
<br />
<br />
<br />
<br />
<br />
<br />
<br />
**_age-oldpeak-exang değişkenlerinin görselleştirmesi_** 
```{r message=FALSE, warning=FALSE, paged.print=FALSE}
gp13 <- ggplot(heart, aes(x=age, y=oldpeak, color=exang)) + 
  geom_point(size=1)+theme(legend.position="none")

gvv13 <- ggplot(heart, aes(x=age , y=oldpeak, fill=exang ))+
  geom_violin(alpha=0.6)+stat_summary(fun.y="mean", geom="point", shape=10, size=3)

gdd13 <- ggplot(heart, aes(x=age, y=oldpeak, color=exang)) +geom_point()+theme_minimal()

den13<- gdd13 + geom_density_2d()
den23<- gdd13 + stat_density_2d(aes(fill = ..level..), geom="polygon")

grid.arrange(den23, gvv13, den13, gp13, ncol = 2,nrow=2, widths=c(3.5, 2), heights=c(6, 4))
```

$->$ yaşa(age) göre egzersize bağlı ST depresyonunun(oldpeak) karşılatırılmasında sapmaların olduğu görülmektedir. Bu sapmalar oldpeak değişkeninin egzersize göre anjini olan(1) ve olmayan(0) değerleri için 5 ten sonraki değerleridir.
<br />
<br />
<br />
<br />
<br />
<br />
<br />
<br />
<br />
<br />
<br />

**_trestbps-chol-fbs değişkenlerinin görselleştirmesi_** 
```{r message=FALSE, warning=FALSE, paged.print=FALSE}
gp14 <- ggplot(heart, aes(x=chol, y=trestbps, color=fbs)) + 
  geom_point(size=1)+theme(legend.position="none")

gvv14 <- ggplot(heart, aes(x=chol , y=trestbps, fill=fbs ))+
  geom_violin(alpha=0.6)+stat_summary(fun.y="mean", geom="point", shape=10, size=3)

gdd14 <- ggplot(heart, aes(x=chol, y=trestbps, color=fbs)) +geom_point()+theme_minimal()

den14 <- gdd14 + geom_density_2d()
den24 <- gdd14 + stat_density_2d(aes(fill = ..level..), geom="polygon")

grid.arrange(den24, gvv14, den14, gp14, ncol = 2,nrow=2, widths=c(3.5, 2), heights=c(6, 4))
```

$->$ Grafiklerde serum kolestorale(chol) göre dinlenme kan basıncı(trestbps) değerlerinin karşılaştırılmasında sapma görülmektdedir. Bu sapmanın açlık kan şekeri 120 den küçük olan(0) kişi olduğusöylenebilir.


<br />
<br />
<br />
<br />
<br />
<br />
<br />
<br />
<br />
<br />
<br />

# 4.  AYKIRI DEĞER TESPİTİ İÇİN KULLANILAN TESTLER

## 4.1. Dixon testi

Dixon testi, en fazla 30 gözlemden oluşan veri kümelerinde kullanılır.

**Bu test için kullanılacak kütüphane:** <br />

  * outliers

Elimizdeki kalp hastalıkları(heart) veri seti 303 gözleme sahip olduğu için ve bu teste uygun olmadığı için heart verisinin ilk 20 gözlemini alarak bu testi uygulayacağız. 

**Dixon testinde kullanılacak değişken:** <br />

  * thalach

```{r}
heartilk <- heart[0:20,c(1,4,5,7,9)]
```

```{r message=FALSE, warning=FALSE, paged.print=FALSE}
library(outliers)
```

```{r}
dixon.test(heartilk$thalach)
```

$->$ Test sonucunda $p=0.0417 < α=0.05$ olduğundan dolayı en düşük değer olan 114 değeri aykırı değer olarak kabul edilir. 

```{r}
dixon.test(heartilk$thalach,opposite = TRUE)
```

$->$ Test sonucunda $p=0.5635 > α=0.05$ olduğundan dolayı en büyük değer olan 187 değeri aykırı değer değildir. 

------------------------------------------------------------------------------------------------------------------------------------------------------------------------------------------------------------

<br />

## 4.2. Grubbs testi

Grubbs testi, normal dağılıma sahip olan 3 ve daha fazla gözlem içeren veri setlerinde en yüksek veya en düşük değerin bir aykırı değer olup olmadığını tespit etmek için kulanılan bir testtir.

**Bu test için kullanılacak kütüphane**

  * outliers

**Bu testte aykırılık kontrolü yapılacak olan değişkenler:**

  * trestbps
  * chol
  * thalach
  * oldpeak

------------------------------------------------------------------------------------------------------------------------------------------------------------------------------------------------------------

_**trestbps değişkeni için aykırılık olup olmadığına bakalım.**_ <br />

$H_0$: En büyük dinlenme kan basıncı değeri aykırı değer değildir.<br /> 
$H_1$: En büyük dinlenme kan basıncı değeri aykırı değerdir.

```{r}
grubbs.test(heart$trestbps)
```
grubbs testi sonucunda $p=0.01204 < α=0.05$ olduğundan $H_0$ hipotezini reddederiz yani en büyük dinlenme kan basıncı değeri olan 200 aykırı bir değerdir.

----------------------------------------------------------------------------------

<br /> 
$H_0$: En küçük dinlenme kan basıncı değeri aykırı değer değildir.<br /> 
$H_1$: En küçük dinlenme kan basıncı değeri aykırı değerdir.

```{r}
grubbs.test(heart$trestbps,opposite = TRUE)
```
grubbs testi sonucunda $p=1 > α=0.05$ olduğundan $H_0$ hipotezini reddedemeyiz yani en küçük dinlenme kan basıncı değeri olan 94 aykırı bir değer değildir.
<br /> 

------------------------------------------------------------------------------------------------------------------------------------------------------------------------------------------------------------

<br />
<br />
<br />

_**chol değişkeni için aykırılık olup olmadığına bakalım.**_ <br />

$H_0$: En büyük serum kolestoral değeri aykırı değer değildir.<br /> 
$H_1$: En büyük serum kolestoral değeri aykırı değerdir.

```{r}
grubbs.test(heart$chol)
```
grubbs testi sonucunda $p=3.702e-08 > α=0.05$ olduğundan $H_0$ hipotezini reddedemeyiz yani en büyük serum kolestoral değeri olan 564 aykırı bir değer değildir.

----------------------------------------------------------------------------------

$H_0$: En küçük serum kolestoral değeri aykırı değer değildir.<br /> 
$H_1$: En küçük serum kolestoral değeri aykırı değerdir.

```{r}
grubbs.test(heart$chol,opposite = TRUE)
```
grubbs testi sonucunda $p=1 > α=0.05$ olduğundan $H_0$ hipotezini reddedemeyiz yani en küçük serum kolestoral değeri olan 126 aykırı bir değer değildir.

------------------------------------------------------------------------------------------------------------------------------------------------------------------------------------------------------------

<br />
_**thalach değişkeni için aykırılık olup olmadığına bakalım.**_

$H_0$: En küçük max kalp hızı değeri aykırı değer değildir.<br /> 
$H_1$: En küçük max kalp hızı değeri aykırı değerdir.

```{r}
grubbs.test(heart$thalach)
```
grubbs testi sonucunda $p=0.08031 > α=0.05$ olduğundan $H_0$ hipotezini reddedemeyiz yani en

----------------------------------------------------------------------------------

$H_0$: En büyük max kalp hızı değeri aykırı değer değildir.<br /> 
$H_1$: En büyük max kalp hızı değeri aykırı değerdir.

```{r}
grubbs.test(heart$thalach,opposite = TRUE)
```
grubbs testi sonucunda $p=1 > α=0.05$ olduğundan $H_0$ hipotezini reddedemeyiz yani en büyük max kalp hızı değeri olan 202 aykırı bir değer değildir.
<br /> 

------------------------------------------------------------------------------------------------------------------------------------------------------------------------------------------------------------

<br />
_**oldpeak değişkeni için aykırılık olup olmadığına bakalım.**_

$H_0$: En büyük ST depresyonu değeri aykırı değer değildir.<br /> 
$H_1$: En büyük ST depresyonu değeri aykırı değerdir.

```{r}
grubbs.test(heart$oldpeak)
```
grubbs testi sonucunda $p=0.0009531 < α=0.05$ olduğundan $H_0$ hipotezini reddederiz yani en büyük ST depresyonu değeri olan 6.2 aykırı bir değerdir.

----------------------------------------------------------------------------------

$H_0$: En küçük ST depresyonu değeri aykırı değer değildir.<br /> 
$H_1$: En küçük ST depresyonu değeri aykırı değerdir.

```{r}
grubbs.test(heart$oldpeak,opposite = TRUE)
```
grubbs testi sonucunda $p=1 > α=0.05$ olduğundan $H_0$ hipotezini reddedemeyiz yani en küçük ST depresyonu değeri olan 0 aykırı bir değer değildir.
<br /> 

------------------------------------------------------------------------------------------------------------------------------------------------------------------------------------------------------------


## 4.3. Rosner testi

Rosner'in aykırı değerler için yaptığı testin avantajları:

* Aynı anda birkaç aykırı değeri tespit edebilir. Grubbs ve Dixon testlerinin aksine daha kullanışlıdır.

* Değer olarak başka bir aykırı değere yakın olan aykırı değeri tespit edebilir.

* Dixon testinden farklı olarak örneklem büyüklüğü n$≥$20 olduğunda kullanılır.

* Rosner testi kullanılarak,bir veri setinde en fazla 10 aykırı değer belirlenebilir.

**Bu test için kullanılacak kütüphane**
  * EnvStats

```{r message=FALSE, warning=FALSE, paged.print=FALSE}
library(EnvStats)
```

**Bu testte aykırılık kontrolü yapılacak olan değişkenler:**
  * trestbps
  * chol
  * thalach
  * oldpeak

```{r message=FALSE, warning=FALSE, paged.print=FALSE}
ros1 <- rosnerTest(heart$trestbps)
```

```{r}
ros1$all.stats
```
$->$ Test sonucunda 200 değerinin aykırı değer olduğu sonucu çıkmıştır.

```{r message=FALSE, warning=FALSE, paged.print=FALSE}
ros2 <- rosnerTest(heart$chol)
```

```{r}
ros2$all.stats
```
$->$ Test sonucunda 564 değerinin aykırı değer olduğu sonucu çıkmıştır.

```{r message=FALSE, warning=FALSE, paged.print=FALSE}
ros3 <- rosnerTest(heart$thalach)
```

```{r}
ros3$all.stats
```
$->$ Test sonucunda hiçbir değerinin aykırı değer olmadığı sonucu çıkmıştır.

```{r}
ros4 <- rosnerTest(heart$oldpeak)
```

```{r}
ros4$all.stats
```
$->$ Test sonucunda 6.2 ve 5.6 değerinin aykırı değer olduğu sonucu çıkmıştır.

------------------------------------------------------------------------------------------------------------------------------------------------------------------------------------------------------------

# 5. AYKIRI DEĞERLERİN DÜZELTİLMESİ

Aykırı değerleri tespit ettikten sonra, analizimizin güvenilirliğini etkilememeleri için bu değerlerle oynayabiliriz.

  * Aykırı değerleri veri kümemizden çıkarabiliriz.
  * Aykırı değerlere yeni değerler atayarak sınırlayabiliriz.
  * Onları analizimiz için zararsız bir değere dönüştürürüz.

## 5.1. Aykırı değerlerin sınırlandırılması

Aykırı değerlerin temel sorunu büyüklükleridir. Aykırı değerleri sınırlandırabilirsek, analizimiz üzerindeki etkileri sınırlı olacaktır. Aykırı değerleri sınırlandırmanın yaygın bir yoluna “winsorization” denir.

“Winsorization” u uygularken alt ve üst limitleri kendimiz belirleyebiliriz. Herhangi bir pratik yöntemi yoktur. Değerleri çok fazla kırpmak iyi değildir, fazla bilgi kaybına sebep olabilir. “Winsorization” ı % 5 civarında tutmalıyız çünkü bu oranı çok arttırırsak bazı yan etkilere neden olabilir ve bu bizi yanlış sonuçlara götürebilir. Ama belirli bir limit de bulunmamaktadır. Biz burada 3.çeyreklik değerimize çeyrekler arası aralık kriterini ekleyerek üst sınırı ayarlayacağız.

Mantığını anlamak adına adımları yalnızca bir değişken üzerinden gösterilmiştir.

**ADIM 1 :** ilk olarak aykırı değeri olan değişkenimizin özet istatistiklerine bakıyoruz. Burada 3.çeyrek değirinin 140, maksimum değerinin 200 olduğunu görürüz.  
```{r}
summary(heart$trestbps)
```
**ADIM 2 :** Aykırı değerler düzenlenmeden önceki box-plot grafiğini çizdirerek dağılımına bakarız.
```{r}
agr1 <- ggplot(heart,aes(trestbps))+geom_boxplot(fill="purple")
```
**ADIM 3:** Aykırılığı engellemek için 3.çeyreklik değerine 1.5IQR değerini ekliyoruz.
```{r message=FALSE, warning=FALSE, paged.print=FALSE}
bench <- 140.0 + 1.5 * IQR(heart$trestbps)
```

```{r}
heart$trestbps[heart$trestbps>bench] <- bench
```
**ADIM 4 :** IQR kriteri eklendikten sonra tekrar değişkenimizin özet istatistiklerine baktığımızda max değerinin 3.çeyrek değerine 1.5IQR eklenmiş halini görürüz.
```{r}
summary(heart$trestbps)
```
**ADIM 5 :** Maksimum değerin düzenlenmiş şekliyle box-plot grafiğine bakalım.
```{r}
agr2 <- ggplot(heart,aes(trestbps))+geom_boxplot(fill="purple")
```
Şimdi IQR kriterinin eklenmiş ve eklenmemiş hallerinin box plot grafiklerini karşılaştıralım. 
```{r}
grid.arrange(agr1, agr2 ,nrow=2)
```
Maksimum değerin küçültülmesi aykırı değer sorunumuzu ortadan kaldırmış oldu. Artık grafiğimizde aykırı değerler bulunmamaktadır. 

## 5.2. Aykırı değerleri dönüştürme

Aykırı değerlerle başa çıkmanın başka bir yaygın yolu da değerlerin dönüşümüdür.Uygulamada veri setleri iki şekilde, 1)Uzun (Long) ve 2) Geniş (Wide) veri setleri olarak
karşımıza çıkar. Uzun veri setleri sırasıyla her bir değişkenin her birim için değerleri alt alta barındırdığı veri setleridir. Geniş veri setleri ise her bir birim için değişkenlerin ayrı ayrı sıralandığı veri setleridir. Uygulamada sağladığı kolaylıklar açısından uzun veri setleri geniş veri setlerine tercih edilmektedir.

<br />
<br />
<br />
<br />
<br />

# 6. SONUÇ

Aykırı değerleri tespit etmek için birçok başka yöntem bulunabilir:

  * {outliers} paketleri.
  
  * {DMWR} paketindeki lofactor() işlevi; Yerel Aykırı Değer Faktörü (LOF), bir noktanın yerel yoğunluğunu komşularınınki ile karşılaştırarak aykırı değerleri belirlemek için kullanılan bir algoritmadır.
  
  * outlierTest(), gelen {car} paketi verilen modeline göre en uç gözlem verir ve bir uç değer olup olmadığını test etmeye imkan vermektedir.
  
  * Daha birçok bu şekilde tespit yöntemleri bulunmaktadır.
  
Kısaca bu çalışma boyunca, veri analizi aşamasında, bazı olağan dışı verilerle, yani aykırı değerlerle nasıl karşılaşılabileceğini gördük. Bu aykırı değerleri tespit etmek ve kaldırmak için kullanılabilecek teknikleri öğrendik.


# KAYNAK

[veri seti](https://www.kaggle.com/ronitf/heart-disease-uci) 

[veriyi tanıyalım](https://dergipark.org.tr/en/download/article-file/1025048)

[veriyi tanıyalım2](https://dergipark.org.tr/tr/download/article-file/328242)

https://www.researchgate.net/publication/338914755_R_Kullanimi_ve_Uygulamalari

https://ggplot2.tidyverse.org/reference/

https://bookdown.org/burak2358/SARP-TR/

https://www.researchgate.net/publication/325930147_R_ile_Uygulamali_Analiz_Yontemleri_-_I

http://www.sthda.com/english/wiki/ggplot2-pie-chart-quick-start-guide-r-software-and-data-visualization

http://www.sthda.com/english/wiki/correlation-test-between-two-variables-in-r#at_pco=smlwn-1.0&at_si=5ff8cb9b28ee735a&at_ab=per-2&at_pos=0&at_tot=1

https://r4ds.had.co.nz/index.html

https://www.rdocumentation.org/

https://statsandr.com/blog/outliers-detection-in-r/

https://www.academia.edu/36454162/R_ile_%C4%B0statistiksel_Veri_Analizleri

https://datavizcatalogue.com/TR/

https://www.veribilimiokulu.com/blog/r-ile-veri-gorsellestirme/

https://rpubs.com/hmztnc/461183

https://dergipark.org.tr/tr/download/article-file/1461309




